臺灣花蓮地方法院民事裁定
111年度消債職聲免字第9號
聲  請  人  
即  債務人  林苡露  

代  理  人  黃健弘律師(法扶律師)   
相  對  人  
即  債權人  國泰人壽保險股份有限公司

法定代理人  劉上旗  


相  對  人  
即  債權人  中國信託商業銀行股份有限公司


法定代理人  利明献  


相  對  人  
即  債權人  新光人壽保險股份有限公司


法定代理人  潘柏錚  


上列當事人因消費者債務清理條例聲請免責事件，本院裁定如下
：            
    主  文
聲請人林苡露應予免責。 
    理  由
一、按法院為終止或終結清算程序之裁定確定後，除別有規定外
    ，應以裁定免除債務人之債務；法院裁定開始清算程序後，
    債務人有薪資、執行業務所得或其他固定收入，扣除自己及
    依法應受其扶養者所必要生活費用之數額後仍有餘額，而普
    通債權人之分配總額低於債務人聲請清算前2年間，可處分
    所得扣除自己及依法應受其扶養者所必要生活費用之數額者
    ，法院應為不免責之裁定。但債務人證明經普通債權人全體
    同意者，不在此限，消費者債務清理條例(下稱消債條例)第
    132條、第133條分別定有明文。又債務人有下列各款情形之
    一者，法院應為不免責之裁定，但債務人證明經普通債權人
    全體同意者，不在此限：㈠於7年內曾依破產法或本條例規定
    受免責；㈡隱匿、毀損應屬清算財團之財產，或為其他不利
    於債權人之處分；㈢捏造債務或承認不真實之債務；㈣聲請清
    算前2年內，因消費奢侈商品或服務、賭博或其他投機行為
    ，所支出之總額逾該期間可處分所得扣除自己及依法應受其
    扶養者所必要生活費用之半數，或所負債務之總額逾聲請清
    算時無擔保及無優先權債務之半數，而生開始清算之原因；
    ㈤於清算聲請前1年內，已有清算之原因，而隱瞞其事實，使
    他人與之為交易致生損害；㈥明知已有清算原因之事實，非
    基於本人之義務，而以特別利於債權人中之1人或數人為目
    的，提供擔保或消滅債務；㈦隱匿、毀棄、偽造或變造帳簿
    或其他會計文件之全部或一部，致其財產之狀況不真確；㈧
    故意於財產及收入狀況說明書為不實之記載，或有其他故意
    違反本條例所定義務之行為，消債條例第134條亦規定甚明
    。又消費者債務清理條例之立法目的，在於使陷於經濟上困
    境之消費者，得分別依該條例所定重建型債務清理程序(更
    生)或清算型債務清理程序(清算)清理債務，藉以妥適調整
    其與債權人及其他利害關係人之權利義務關係，保障債權人
    之公平受償，並謀求消費者經濟生活之更生機會，從而健全
    社會經濟發展；消費者依清算程序清理債務，於程序終止或
    終結後，為使其在經濟上得以復甦，以保障其生存權，除另
    有同條例第133條、第134條所規定不予免責之情形外，就債
    務人未清償之債務採免責主義(消債條例第1條、第132條立
    法目的可資參照)。
二、本件聲請人林苡露前有不能清償債務情事，向本院聲請清算
    ，經本院以110年度消債清字第2號裁定(下稱系爭清算裁定)
    自民國110年5月24日下午4時起開始清算程序，並命本院司
    法事務官進行本件清算程序，經本院司法事務官以110年度
    司執消債清字第8號開始進行清算程序，並作成債權表，而
    聲請人無擔保及無優先債權總額為新臺幣(下同)3,260,768
    元，惟聲請人名下除新光人壽保險股份有限公司保單2張、
    解約價值9,457元外，無其他財產，乃於111年6月6日以110
    年度司執消債清字第8號裁定本件清算程序終結等情，業經
    本院依職權調閱上開卷宗查明屬實，爰依消債條例第132條
    規定，由本院就聲請人應否免責為本件審理，合先敘明。
三、本院之判斷：
  ㈠按消債條例關於清算程序係以免責主義為原則，不免責為例
    外，相對人如主張聲請人有消債條例第133條、第134條各款
    或其他法定不免責之情形，自應舉證證明聲請人合於該等規
    定之要件事實。
  ㈡本院依消債條例第136條規定，通知兩造就聲請人免責與否表
    示意見，除新光人壽保險股份有限公司未表示意見外，其餘
    意見分述如下：
    ⒈聲請人略以：其自裁定開始清算程序後，因父親嚴重主動
      脈瓣狹窄併心因性休克、急性冠狀動脈症候群、肺炎、重
      度貧血等疾病，多次進出醫院，而母親亦因物質或已知生
      理狀況引起的非特定精神病、失智症，伴有行為障礙等疾
      病，經臺灣臺南地方法院裁定由伊為監護人，為照顧父母
      只能從事臨時性之看護工作，收入不固定，入不敷出，已
      無餘額，又無任何事證認伊有消債條例第134條各款所列
      事由，請法院准裁定予以免責等語。
　　⒉相對人國泰人壽保險股份有限公司則以：不同意免責，聲
      請人自陳擔任私人照顧服務員，每月收入約14,000元，每
      月生活支出14,798元，低於衛生福利部公告110年度臺灣
      省每人每月最低生活費用13,288元之1.2倍即15,946元，
      顯不合常理，應有刻意隱瞞其收入之嫌。又其居住地花蓮
      市光復街現址為民宿，是否如聲請人陳稱居住地係承租自
      第三人，再分租他人共有，不無疑問，顯有消債條例第13
      4條第8款不免責事由。　　　　　　　　　
　　⒊相對人中國信託商業銀行股份有限公司則以：不同意免責
      ，依本院110年度消債清字第2號民事裁定所載，聲請人每
      月入不敷出，就超支部分如何負擔？是否另有收入未列入
      財產及收入狀況說明書，亦或有隱匿之事實，應有消債條
      例第134條第2、8款之情形，且聲請人目前年約57歲，應
      具還款能力，而當竭力清償債務，請本院職權調查聲請人
      有無消債條例第133條、第134條不免責事由等語。　
　㈢聲請人無消債條例第133條之不免責事由。
  　查聲請人自110年6月起至111年8月之收入總額為265,600元
    ，平均月薪為17,706元(計算式：265,600元15月＝17,706元
    ，見本院卷第31頁)，尚須扶養患有疾病之父母，以衛生福
    利部公告110、111年度臺灣省每人每月最低生活費用13,288
    元、14,230元之1.2倍即15,946元、17,076元核計每月必要
    支出，則聲請人每月可處分之所得，尚不足以支應其必要生
    活開銷，更遑論有餘額清償債務，是聲請人於本院裁定開始
    清算程序後，其每月所得扣除自己所必要生活費用之數額後
    並無餘額，核與消債條例第133條所定「法院裁定開始清算
    程序後，債務人有薪資、執行業務所得或其他固定收入，扣
    除自己及依法應受其扶養者所必要生活費用之數額後仍有餘
    額」之要件不符，應認聲請人並無消債條例第133條之應予
    不免責事由。
　㈣聲請人亦無消債條例第134條規定之不免責事由。
    本件相對人並未提出任何事證足認聲請人有消債條例第134
    條規定之不免責事由，而本院復查無聲請人有此應不予免責
    之情事，自難僅因相對人陳稱不同意免責，遂認聲請人有消
    債條例第134條所定應為不免責裁定之情形。
四、綜上所述，本件聲請人既經本院為終結清算程序之裁定確定
    ，復查無消債條例第133條、第134條所定之不應免責情形存
    在，揆諸首揭說明，本件聲請人應予免責，爰裁定如主文。
中　　華　　民　　國　　111 　年　  11 　 月　  2   　日
                  民事第二庭  法　官　李立青
以上正本係照原本作成。
如對本裁定抗告須於裁定送達後10日內向本院提出抗告狀（須附
繕本），並繳納抗告費新臺幣1,000元。
中　　華　　民　　國　　111 　年　　11　　月　　2 　　日
                              書記官  林政良